臺灣臺中地方法院民事判決　100年度簡上字第44號
上　訴　人　聯邦商業銀行股份有限公司
法定代理人　李憲章
訴訟代理人　胡素真
被 上 訴人　陳千金
　　　　　　郭居福
上列當事人間請求塗銷所有權移轉登記等事件，上訴人對於中華
民國99年12月31日本院沙鹿簡易庭99年度沙簡字第361號第一審
判決提起上訴，本院於民國100年4月15日言詞辯論終結，判決如
下：
    主      文
原判決廢棄。
確認被上訴人間就如附表所示不動產之買賣契約關係不存在。
被上訴人郭居福應將如附表所示不動產，於民國九十六年十二月
十七日以買賣為登記原因所為之所有權移轉登記予以塗銷，並回
復登記為被上訴人陳千金名義。
第一、二審訴訟費用由被上訴人連帶負擔。
    事實及理由
一、兩造之聲明：
  (一)上訴人上訴聲明：
  (1)原判決廢棄。
  (2)確認被上訴人間就如附表所示不動產（下稱系爭不動產）之
    買賣契約關係不存在。
  (3)被上訴人郭居福應將系爭不動產，於民國96年12月17日以買
    賣為登記原因所為之所有權移轉登記予以塗銷，並回復登記
    為被上訴人陳千金名義。
  (4)第一、二審訴訟費用由被上訴人連帶負擔。
  (二)被上訴人答辯聲明：無
二、兩造之陳述：
  (一)上訴人於原審起訴及本院審理時補充主張略以：
  (1)被上訴人陳千金向上訴人請領卡號0000000000000000、0000
    000000000000之信用卡使用，詎被上訴人陳千金至96年10月
    29日止，消費記帳尚餘新臺幣（下同）167960元未按期給付
    。又被上訴人陳千金於95年間積欠銀行團債務高達0000000
    元，其後曾聲請債務協商成立，惟僅繳納年餘，自96年11月
    起即未依約繳款，並於隔月96年12月17日旋將其名下系爭不
    動產，以買賣為登記原因移轉登記予被上訴人郭居福，致債
    權人求償無門。而被上訴人郭居福為被上訴人陳千金之配偶
    ，於移轉後其二人卻仍同住於系爭不動產內；又系爭不動產
    已設定抵押權，而買賣之後，其抵押權並無塗銷又無債務人
    之變更，顯不合一般交易慣例，有違社會一般買賣交易經驗
    ，足證被上訴人間移轉系爭不動產之行為，乃係「通謀虛偽
    意思表示」，目的即為逃避債權人之追償，且該系爭不動產
    之移轉時間又在被上訴人陳千金債務發生逾期未清償之緊密
    時點上，其以買賣行為之名，行脫產之實，至為明顯，依民
    法第87條第1項規定，其法律行為應屬無效。
  (2)上訴人已否認被上訴人間系爭買賣行為事實存在，依舉證責
    任分配之法則，自應由被上訴人就買賣關係存在之積極事實
    ，負舉證責任。為此，爰依民法第113條、第767條前段、第
    242條之規定，代位被上訴人陳千金向被上訴人郭居福請求
    塗銷系爭不動產所有權之移轉登記，並聲明：1.確認被上訴
    人間就系爭不動產之買賣契約關係不存在；2.被上訴人郭居
    福應就系爭不動產，於96年12月17日以買賣為原因所為之所
    有權登記予以塗銷，回復為被上訴人陳金千名義。
  (二)被上訴人均未於言詞辯論期日到場，亦未提出書狀作任何聲
    明或陳述。
三、原審法院審酌全案卷證資料，為上訴人全部敗訴之判決。上
    訴人對原審判決不服，提起上訴，並為前揭上訴聲明。被上
    訴人則未為任何之答辯聲明。
四、本件得心證之理由：
  (一)本件被上訴人經合法通知，均未於言詞辯論期日到場，核無
    民事訴訟法第386條各款所列情形，爰依上訴人之聲請由其
    一造辯論而為判決。
  (二)次按確認法律關係之訴，非原告有即受確認判決之法律上利
    益者，不得提起之，民事訴訟法第247條第1項前段定有明文
    。又所謂「即受確認判決之法律上利益」，係指因法律關係
    之存否不明確，致原告在私法上之地位有受侵害之危險，而
    此項危險得以對於被告之確認判決除去者而言（參最高法院
    42年臺上字第1031號、52年臺上字第1240號判例意旨）。上
    訴人主張被上訴人間就系爭不動產之買賣行為，係屬通謀虛
    偽意思表示，應為無效等語，則此項法律關係之存否，尚非
    明確，惟系爭不動產業由被上訴人陳千金以買賣為原因，移
    轉登記為被上訴人郭居福所有，且被上訴人陳千金名下別無
    其他財產，可供其包括上訴人在內之債權人取償，此有本院
    原審依職權調取之稅務電子閘門財產調件明細表在卷足憑，
    則上訴人之法律上地位自有受侵害之虞，且此項危險得以對
    於被上訴人之確認判決除去，揆諸前揭判例意旨，上訴人提
    起本件確認之訴，即有受確認判決之法律上利益。
  (三)上訴人主張被上訴人陳千金向其請領信用卡使用，至96年10
    月29日止消費記帳尚餘167960元未按期給付；及被上訴人陳
    千金於96年12月17日將系爭不動產以買賣為原因移轉登記為
    其配偶即被上訴人郭居福所有，被上訴人陳千金名下已無其
    他財產足資清償對上訴人之債務等情，業據上訴人提出歷史
    帳單查詢表、本院99年度司促字第28906號支付命令及其確
    定證明書、系爭不動產之異動索引及登記謄本等為證，並經
    原審依職權向臺中市大甲區地政事務所調閱系爭不動產之所
    有權移轉登記資料及被上訴人陳千金之稅務電子閘門資料核
    閱屬實，堪認上訴人所陳上情為真實。
  (四)又按表意人與相對人通謀而為虛偽意思表示者，其意思表示
    無效，民法第87條第1項定有明文。查觀諸系爭不動產上所
    設定之以第一商業銀行股份有限公司（下稱第一銀行）為抵
    押權人之0000000元最高限額抵押權，其登記之債務人及設
    定義務人均仍為被上訴人陳千金，並未變更為被上訴人郭居
    福名義，此有系爭不動產登記謄本可憑，而衡諸一般不動產
    之買賣，該不動產前經出賣人為其債權人設定之抵押權，所
    擔保之債務已否消滅？若未消滅，買受人得否藉由債務人名
    義之變更，承受該項抵押債務，並將其承受之債務數額抵充
    部分買賣價金？理當為買受人極為關切之事，蓋若其買受之
    不動產上，尚設定有作為出賣人債務擔保之抵押權，該不動
    產隨時可能因出賣人未履行債務，遭抵押權人聲請法院拍賣
    ，對買受人而言甚為不利；另被上訴人間係屬夫妻，其關係
    密切，則被上訴人郭居福對被上訴人陳千金有積欠前揭銀行
    團鉅額卡債，其償債能力欠佳一事，衡情自當知之甚稔，則
    被上訴人郭居福倘確有買受系爭不動產之意，自應極力避免
    其取得之該不動產所有權，因被上訴人陳千金未清償抵押債
    務，致抵押權人實行抵押權而受影響，然被上訴人郭居福卻
    捨此而不為，即向被上訴人陳千金買受系爭不動產，實不符
    合不動產買賣交易之常態，由此觀之，被上訴人間是否確有
    買賣系爭不動產之真意，自值存疑。另系爭不動產所有權於
    96年12月17日移轉之時點，又係在被上訴人陳千金債務發生
    逾期未清償，即自96年11月份起開始出現未正常繳款之時間
    之後，其二者相距時間非遠。準此，被上訴人間就系爭不動
    產是否確有買賣契約關係存在，乃甚有疑問，自難逕信。
  (五)基上所述，被上訴人就系爭不動產之買賣，系爭不動產原設
    定以第一銀行為抵押權人之上開抵押權，登記之債務人及設
    定義務人均仍為被上訴人陳千金，並未變更為被上訴人郭居
    福名義，顯不符合一般不動產之交易型態，又渠等就系爭不
    動產辦理所有權移轉登記之時間，係在被上訴人陳千金開始
    出現未正常繳款後不久之際，於時間上顯然過於巧合。此外
    ，被上訴人已於相當時期受合法之通知而未於言詞辯論期日
    到場，亦未提出準備書狀為任何爭執，依民事訴訟法第436
    條第2項、第280條第3項準用第1項規定，應視同其等亦已自
    認上訴人所主張渠等就系爭不動產所為買賣，係屬虛偽不實
    之事實。故由以上事證相互參照以觀，上訴人主張：被上訴
    人就系爭不動產之買賣，係為免上訴人就系爭不動產聲請強
    制執行，而通謀所為虛偽意思表示，故為無效等語，應堪採
    信。則被上訴人就系爭不動產之買賣，既屬無效，上訴人訴
    請確認被上訴人間就系爭不動產之買賣契約關係不存在，自
    屬有據，應予准許。
  (六)再按無效法律行為之當事人，於行為當時知其無效，或可得
    而知者，應負回復原狀或損害賠償之責任；債務人怠於行使
    其權利時，債權人因保全債權，得以自己之名義，行使其權
    利，民法第113條及第242條設有規定。承前所述，被上訴人
    間就系爭不動產所為買賣契約，因係通謀虛偽意思表示，應
    屬無效，且其等自始即知悉其間並無就系爭不動產訂立買賣
    契約之意思，則依民法第113條規定，其等應負回復原狀之
    義務，故系爭不動產目前雖登記為被上訴人郭居福所有，被
    上訴人郭居福亦不能因此取得系爭不動產之所有權，被上訴
    人陳千金既為系爭不動產之真正所有權人，應有請求被上訴
    人郭居福塗銷系爭不動產所有權登記之權利。惟被上訴人陳
    千金怠於行使此項權利，且被上訴人陳千金名下除系爭不動
    產外，別無其他積極財產可供其債權人受償債權，業如前述
    ，則身為被上訴人陳千金債權人之上訴人，為保全其債權，
    自得本於前引民法第242條規定，代位請求被上訴人郭居福
    塗銷系爭不動產之所有權移轉登記，並回復登記為被上訴人
    陳千金所有，是上訴人對被上訴人郭居福所為此部分請求，
    亦屬有據，應併准許。
  (七)綜上所述，原審疏未審酌上情，而為上訴人敗訴之判決，容
    有未洽，上訴意旨指摘原判決不當，求予廢棄改判，洵無不
    合，爰由本院予以廢棄，改判如主文第2、3、4項所示。
五、據上論結，本件上訴為有理由，並依民事訴訟法第436條之1
    第3項、第450條、第463條、第385條第1項前段、第85條第2
    項，判決如主文。
中    華    民    國    100    年    5    月    6    日
                  民事第四庭    審判長法  官  楊國精
                                      法  官  張清洲
                                      法  官  黃文進
以上正本係照原本作成。
本件不得上訴。
中    華    民    國  100    年    5    月    6    日
                                      書記官